【裁判字號】    98,易,322
【裁判日期】    981002
【裁判案由】    竊盜
【裁判全文】
台灣基隆地方法院刑事判決              98年度易字第322 號
公  訴  人  台灣基隆地方法院檢察署檢察官
被      告  甲○○
                    國民
上列被告因竊盜案件，經檢察官提起公訴（98年度偵字第2151號
），本院判決如下：
    主  文
甲○○犯竊盜罪，累犯，處有期徒刑肆月；如易科罰金，以新台
幣壹仟元折算壹日。又犯竊盜罪，未遂，累犯，處有期徒刑月
；如易科罰金，以新台幣壹仟元折算壹日。應執行有期徒刑陸月
；如易科罰金，以新台幣壹仟元折算壹日。
    事  實
壹、累犯經過
一、第一件
    甲○○前因偽造印文案件，經本院以96年基簡字第329 號案
    件判處有期徒刑3 月；又因竊盜案件，為台灣宜蘭地方法院
    以94年易緝字第15號案件判處有期徒刑7 月確定。上開2 罪
    ，經本院以96年聲減字第338 號案件裁定，分別減刑為有期
    徒刑1 月15日及3 月15日，並定執行刑為有期徒刑4 月確定
    ，於民國96年7 月16日，因縮短刑期而執行完畢。
二、第二件
    甲○○前因強制案件，經台灣高等法院以97年上訴字第1699
    號案件判處有期徒刑3 月確定；又因偽造文書案件，經台灣
    宜蘭地方法院以97年易字第343 號案件判處有期徒刑8 月確
    定。上開2 罪，經台灣宜蘭地方法院以97年聲字第727 號案
    件裁定，定執行刑為有期徒刑10月確定，於98年5 月3 日，
    因縮短刑期而執行完畢。
貳、犯罪經過
一、第一件
    甲○○意圖為自己不法之所有，於98年5 月8 日晚間8 時33
    分許，騎乘其所有之三輪車，前往丁○○在台北縣貢寮鄉○○街9 之55號之住處前之庭院，再下車徒手竊取丁○○所有
    之黃金獵犬1 隻、不繡鋼菜刀1 把及塑膠杯2 條；得手後騎
    乘上開三輪車揚長而去。
二、第二件
    甲○○另行起意，意圖為自己不法之所有，於同日晚間9 時
    50分許，在台北縣貢寮鄉○○街15號旁，趁戊○○疏未注意
    拔除機車上鑰匙之際，徒手欲轉動車上鑰匙而竊取戊○○所
    有GFF-877 號之重型機車一部；惟因丙○○目擊而當場制止
    並報警，其始未得逞而離去。
、案發經過
    嗣經警於當日晚間10時40分許，在台北縣貢寮鄉○○街15號
    旁，將其查獲，並在該三輪車上，起獲上開黃金獵犬1 隻、
    不繡鋼菜刀1 把、塑膠杯2 條及彈殼1 枚（涉槍砲彈藥刀械
    管制條例部分，檢察官另案偵辦中）等物，進而查悉上情。
肆、起訴經過
    案經台北縣政府警察局瑞芳分局報請台灣基隆地方法院檢察
    署檢察官偵查後起訴。
    理  由
壹、簡式審判
一、法律修正
    按除簡式審判及簡易程序案件外，第一審應行合議審判，民
    國92年2 月6 日公布並於92年9 月1 日全面施行之刑事訴訟
    法第284 條之1 定有明文。其次，除被告所犯為死刑、無期
    徒刑、最輕本刑為三年以上有期徒刑之罪，或高等法院管轄
    第一審案件者外，於前條第一項準備程序進行中，被告先就
    被訴事實為有罪之陳述時，審判長得告知被告簡式審判程序
    之旨，並聽取當事人、代理人、辯護人及輔佐人之意見後，
    裁定進行簡式審判程序，修正後刑事訴訟法第273 條之1 第
    1 項亦規定甚詳。再者，刑事訴訟法第284 條之1 已於96年
    3 月26日再修正公布，規定為：「除簡式審判、簡易程序案
    件及第三百七十六條第一款、第二款所列之罪之案件外，第
    一審應行合議審判。」所謂第376 條第1 款，係指最重本刑
    為3 年以下有期徒刑、拘役或專科罰金之罪；所謂第376 條
    第2 款，係指刑法第320 條及第321 條之竊盜罪。
二、程序差異
    依修正後刑事訴訟法第273 條之2 之規定，簡式審判程序之
    證據調查，不受第159 條第1 項（傳聞法則）、第161 條之
    2 （當事人陳述意見）、第161 條之3 （自白最後調查）、
    第163 條之1 （當事人聲請調查證據）及第164 條至第170
    條（物證、書證調查、交互詰問規則）規定之限制。申言之
    ，自92年9 月1 日起，我國刑事訴訟制度改為三分法：其一
    ，輕罪案件，檢察官以「聲請簡易判決處刑書」聲請法院以
    簡易判決處刑者，法院得不經言詞辯論，逕為有罪之簡易判
    決。其二，檢察官起訴非強制辯護案件而被告認罪者，法院
    得裁定以受命法官一人進行簡式審判，其程序略如刑事訴訟
    法修正前獨任法官所進行之通常審判程序。其三，檢察官起
    訴之強制辯護案件或非強制辯護案件而被告否認全部或一部
    之犯罪者，法院應進行合議審判，適用修正後刑事訴訟法，
    進行交互詰問之通常審判程序。
三、本案情形
    經查：被告甲○○經起訴之罪名為刑法第320 條第1 項之竊
    盜罪，屬於96年3 月26日修正公布之刑事訴訟法第284 條之
    1 之除外規定，得獨任進行審判程序，不須合議為之。其次
    ，被告雖於98年7 月3 日及98年9 月18日之準備程序中，皆
    坦承其有竊盜黃金獵犬之事實，惟否認其他部分之被訴事實
    ；然因其於98年9 月18日準備程序之末（第3 頁），言明其
    僅係「牽走」黃金獵犬，並非竊取之，而改為否認全部犯罪
    。因此，被告係全部為無罪之抗辯，不得進行獨任法官之簡
    式審判程序，本院自應依上開規定，進行獨任法官之通常審
    判程序。
貳、證據能力
一、法律規定
１、司法同意
    刑事訴訟法第159 條第1 項規定「被告以外之人於審判外之
    言詞或書面陳述，除法律有規定者外，不得作為證據」，係
    以被告以外之人於審判外之陳述，屬於傳聞證據，違背直接
    審理及言詞審理原則，且無法確保當事人之反對詰問權，影
    響程序正義之實現，故除法律有特別規定，例如同法第159
    條之1 至第159 條之5 等規定外，原則上應認無證據能力。
    惟刑事訴訟法第159 條之5 明定：「被告以外之人於審判外
    之陳述，雖不符前4 條之規定，而經當事人於審判程序同意
    作為證據，法院審酌該言詞陳述或書面陳述作成時之情況，
    認為適當者，亦得為證據。當事人、代理人或辯護人於法院
    調查證據時，知有第159 條第1 項不得為證據之情形，而未
    於言詞辯論終結前聲明異議者，視為有前項之同意。」其立
    法理由在於傳聞證據未經當事人之反對詰問，乃排斥其證據
    能力。惟當事人如放棄對證人之反對詰問權，於審判程序表
    示同意該等傳聞證據可作為證據，此時，法院除認該傳聞證
    據欠缺適當性外，自可承認其證據能力。再者，當事人、代
    理人或辯護人於調查證據時，知有刑事訴訟法第159 條第1
    項不得為證據之情形，卻表示「對於證據調查無異議」或「
    無意見」等意思，而未於言詞辯論終結前聲明異議者，應視
    為已有將該等傳聞證據採為證據之同意（刑事訴訟法第159
    條之5 立法理由參照）。
２、立法同意
Ａ、按被告以外之人於偵查中向檢察官所為之陳述，除顯有不可
    信之情況者外，得為證據，刑事訴訟法第159 條之1 第2 項
    定有明文。又現階段刑事訴訟法規定檢察官代表國家偵查犯
    罪、實施公訴，依法其有訊問被告、證人及鑑定人之權，證
    人、鑑定人且須具結，而實務運作時，偵查中檢察官向被告
    以外之人所取得之陳述，原則上均能遵守法律規定，不致違
    法取供，其可信性極高，故刑事訴訟法第159 條之1 第2 項
    明定被告以外之人於偵查中向檢察官所為陳述，除顯有不可
    信之情況者外，得為證據，故被告等當事人、代理人、辯護
    人、輔佐人若主張其顯有不可信之情形者，本乎當事人主導
    證據調查原則，自應負舉證責任，否則，被告以外之人向檢
    察官所為之陳述，毋庸另為證明，即得作為認定被告犯罪之
    證據；至於該項所謂「顯有不可信性」，係指其不可信之情
    形，甚為顯著了然者，固非以絕對不須經過調查程序為條件
    ，然須從卷證本身，綜合訊問時之外部情況，為形式上之觀
    察或調查，即可發現，無待進一步為實質調查之情形而言，
    亦係指陳述是否出於供述者之真意、有無違法取供情事之信
    用性而言，故應就偵查或調查筆錄製作之原因、過程及其功
    能等加以觀察其信用性，據以判斷該傳聞證據是否有顯不可
    信之情況，並非對其陳述內容之「證明力」如何加以論斷，
    二者之層次有別，不容混淆。又按詰問權係指訴訟上當事人
    有在審判庭輪流盤問證人，以求發現真實，辨明供述證據真
    偽之權利，此與證據能力係指符合法律所規定之證據適格，
    而得成為證明犯罪事實存在與否之證據資格，性質上並非相
    同，偵查中檢察官為蒐集被告犯罪證據，訊問證人旨在確認
    被告嫌疑之有無及內容，與審判期日透過當事人之攻防，調
    查證人以認定事實之性質及目的，尚屬有別；偵查中訊問證
    人，法無明文必須傳喚被告使之得以在場，刑事訴訟法第24
    8 條第1 項前段雖規定：「如被告在場者，被告得親自詰問
    」，事實上亦難期被告有於偵查中行使詰問權之機會，此項
    未經被告詰問之被告以外之人於偵查中向檢察官所為之陳述
    ，依刑事訴訟法第159 條之1 第2 項之規定，原則上屬於法
    律規定為有證據能力之傳聞證據，於例外顯有不可信之情況
    ，始否定其得為證據，是得為證據之被告以外之人於偵查中
    所為之陳述，倘被告於審判中未捨棄其詰問權，因其先前之
    陳述未經被告詰問，應認屬於未經合法調查之證據，並非無
    證據能力，而應禁止證據之使用，此項詰問權之欠缺，非不
    得於審判中由被告行使以補正，而完足為經合法調查之證據
    ，而此項未經被告詰問之被告以外之人於偵查中向檢察官所
    為之陳述，被告於審判中非不得放棄對原供述人之反對詰問
    權，刑事訴訟法第288 條第2 項前段規定：「審判長對於準
    備程序中當事人不爭執之被告以外之人之陳述，得僅以宣讀
    或告以要旨代之」，即明斯旨（刑事訴訟法第159 條之1 第
    2 項之立法理由及最高法院94年度台上字第629 號、96年度
    台上字第1870、3923、5684號判決意旨參照）。
二、本案情形
１、警詢之證言
    經查：證人即被害人丁○○、戊○○及證人丙○○於警詢之
    證言，均屬被告以外之人於審判外之陳述，性質上屬傳聞證
    據，然因本院於審理期日調查證據時，提示上開證人於警詢
    之證言，並告以其要旨，讓公訴人及被告表示意見，其等皆
    知有刑事訴訟法第159 條第1 項不得為證據之情形，仍皆表
    示無意見等意思，而未於言詞辯論終結前聲明異議，自應視
    為已有將該等傳聞證據採為證據之同意，則依刑事訴訟法第
    159 條之5 之規定，各該證人於警詢之證言，應有證據能力
    ，而可採為認定被告犯罪事實之證據。
２、偵查中之證言
    經查：證人丁○○、戊○○、丙○○於偵查中向檢察官所為
    之陳述，業經具結無訛，且自筆錄內容觀之，並無不正取供
    之情事，即就卷證形式上觀察，尚無一望即知之顯不可信之
    情形；而被告復未指出並證明證人之證述有何顯不可信之情
    況，上開偵查中之證言，依刑事訴訟法第159 條之1 第2 項
    之規定，自有證據能力；雖此項偵查中之證言，未經被告對
    質詰問，然被告已於審判中捨棄對證人同林裕之聲請。因此
    ，揆諸前開說明，其等偵查中之證言自得作為本案判決之證
    據。
三、刑求抗辯
１、法律規定
    按被告之自白，非出於強暴、脅迫、利誘、詐欺、疲勞訊問
    、違法羈押或其他不正之方法，且與事實相符者，得為證據
    。被告陳述其自白係出於不正之方法者，應先於其他事證而
    為調查。該自白如係經檢察官提出者，法院應命檢察官就自
    白之出於自由意志，指出證明之方法，刑事訴訟法第155 條
    第1項  及第3項分別定有明文。
２、本案情形
    被告雖於本院準備程序中聲稱其在警察局遭警察毆打云云；
    然因被告供稱其未回答警察之問話，警察要在丁○○前表現
    英雄氣概，才對其加以毆打，與製作筆錄無關等語（980918
    準備程序筆錄第4 頁）。因此，本院認其並非提出刑求之抗
    辯，毋庸優先進行調查。申言之，被告於警詢係否認犯罪，
    並未自白，自無前開規定之適用。至於警察是否真有毆打被
    告之事實，應由檢察官進行偵查，附此敘明。
、事實認定
一、第一件
    被告否認其有竊取上開物品之事實，辯稱：其僅係帶該隻獵
    犬去玩，並非竊盜；查獲之不繡鋼菜刀1 把及塑膠杯2 條係
    其所有，並非竊取而來云云。惟查：此部分之事實，業據被
    告於偵查中坦承其竊取該獵犬（偵查卷第61頁），於審判中
    坦承「牽走」該隻獵犬無訛；而上開不繡鋼菜刀1 把及塑膠
    杯2 條，係在被告之三輪車上當場查獲屬實，並有監視錄影
    光碟1 片、翻拍照片4 張及贓物認領保管單1 張在卷可稽。
    其次，被告辯稱其認識證人即被害人丁○○，並在證人家住
    過一節，業據證人丁○○於偵查中及審判中具結後加以否認
    （偵查卷第68頁、980918審判卷第2 、5 頁）；被告於警詢
    稱該不繡鋼菜刀1 把及塑膠杯2 條，係其所有（偵查卷第11
    頁）；於偵查中稱該不繡鋼菜刀1 把係其所有，而塑膠杯2
    條係在頭城土地公廟拿取（偵查卷第61頁）；惟於本院準備
    程序中又稱其不知該不繡鋼菜刀1 把及塑膠杯2 條為何會在
    其車上（980918準備程序筆錄第3 頁）；前後所述不一，其
    辯解顯然不足以採信。因此，未經被害人同意而擅自取走上
    開物品，其行為當然被評價為竊取行為。綜上，被告所辯不
    足以採信，從而其此部分之犯行洵堪認定。
二、第二件
    被告否認其有竊取上開機車未遂之事實，辯稱：其僅至該處
    附近打行動電話，並未著手竊盜云云。惟查：此部分之事實
    ，業據目擊證人丙○○於警詢及偵查中具結後證稱：被告當
    時左顧右盼，並伸手拿取該機車後座之水桶內麻袋所裝之釣
    魚物品，親自將該麻袋整個提起而放在路旁，又立即伸手欲
    轉動該機車之鑰匙，其才出聲加以制止；惟被告卻出聲反嗆
    「好膽給我下來」，其才去電報警；警察三分左右趕至現場
    而逮捕被告等語屬實（偵查卷第14、75頁），並有贓物認領
    保管單1 張附卷足憑。何況，被告對於其何以騎乘該三輪車
    至該處附近停車而下車，於警詢時忽而稱要找其前妻，忽而
    稱要上小號，忽而稱要向民宅借電話（偵查卷第9 、10頁）
    ；於偵查中又改稱要找其姑姑，並要向民眾借電話（偵查卷
    第60頁）；被告不但說詞反覆，而且，其既有行動電話，又
    何必向他人借用電話？何況，其前妻已從該處搬離十餘年，
    已據證人丙○○證明屬實（偵查卷第76頁）；被告謂其要去
    該處找前妻，豈非怪事？因此，被告所辯不足以採信，從而
    其此部分之犯行洵堪認定。
、法律適用
一、所犯罪名
    核被告所為，係觸犯刑法第320 條第1 項之竊盜罪。
二、罰金問題
    依刑法施行法第1 條之1 之規定：「中華民國94年1 月7 日
    刑法修正施行後，刑法分則編所定罰金之貨幣單位為新台幣
    。94 年1月7 日刑法修正時，刑法分則編未修正之條文定有
    罰金者，自94年1 月7 日刑法修正施行後，就其所定數額提
    高為三十倍。但72年6 月26日至94年1 月7 日新增或修正之
    條文，就其所定數額提高為三倍。」相關分則法律之罰金刑
    ，自應依上開規定配合調整。據此，刑法第320 條第1 項之
    規定，因非屬72年6 月26日至94年1 月7 日所新增或修正之
    條文，應就其所定罰金數額提高為30倍，亦即為新台幣1 萬
    5 千元以下罰金；依修正刑法第33條第5 款之規定，其下限
    為新台幣1 千元。
三、適用新法
    按刑法於95年7 月1 日修正施行，依修正後之刑法第2 條第
    1 項，行為後法律有變更者，適用行為時之法律，但行為後
    之法律有利於行為人者，適用最有利於行為人之法律。新刑
    法第2 條乃係規範行為後法律變更所生新舊法比較適用之準
    據法，故於95年7 月1 日新刑法修正施行後，如有涉及比較
    新舊法之問題，即應逕依新刑法即現行刑法第2 條第1項 規
    定，為「從舊從輕」之比較（參見最高法院95年度第8 次刑
    事庭會議決議）。經查：本件行為時間在98年5 月間，已如
    前述，並非在95年7 月1 日之前，不生新舊法比較之問題，
    應逕行適用行為時之新法。
四、累犯加重
１、本案情形
    被告有前述有期徒刑而執行完畢之情形，有台灣高等法院被
    告前案紀錄及台灣高等法院檢察署刑案紀錄簡復表存卷可考
    。其於有期徒刑執行完畢5 年以內，故意再犯有期徒刑以上
    本罪，為累犯，應予加重其刑。
２、立法問題
    被告之品行，乃量刑考量情狀之一。法官在量刑時，對於素
    行不良者，依刑法第57條第6 款之規定，自然有所斟酌，是
    為道德上之自然加重；刑法再有累犯之設，不過立法者強迫
    司法者「應」加重其刑而已，是為法律上之強迫加重。然則
    ，被告就其前次犯罪行為已受有期徒刑之執行，其責任已經
    抵償，若再將其前次犯罪行為納入本次犯罪行為而一併評價
    ，再予加重其刑，就其所加重部分，實係將前次已受責任抵
    償之行為再次非難，顯然違背雙重處罰禁止原則，將使被告
    受到不平等之待遇。因此，累犯之制度是否違背憲法平等原
    則，已堪質疑。何況，出獄而再犯，可見監獄教化不彰，監
    獄教化不彰而怪罪被告，反而以不利益加之其身，又豈合國
    民主權之原理？申言之，司法者自會考量加重，立法者之強
    迫加重，並無必要。德國刑法於1986年廢除累犯之規定，其
    故在此，值得立法者深思。何況，若被告素行不良，法院在
    量刑時，本會一併斟酌加重其刑，惟因累犯規定係必加其刑
    ，並非得加其刑，法院不得不仔細閱讀其前科表，以資判斷
    ；而被告之檢方及院方前科表，常有數十張之多，法官常需
    耗費不少時間，始能得出其係為累犯之結論，事實上，其為
    累犯與否，在量刑上影響微小，只因法律規定不當而消耗
    法官之精神，浪費法官之精力，造成法官之疲憊，間接影響
    當事人之權益，尤其值得立法者深思！
五、未遂減刑
    第二件竊盜，被告已著手於犯罪行為之實行，惟未生取得財
    物之結果，為未遂犯；申言之，該機車尚未置於被告實力支
    配之下，屬於未遂犯，此部分應依刑法第25條第2 項之規定
    減輕其刑。
六、數罪併罰
    被告所犯數罪，係分別起意，應予分論併罰。其次，法官在
    個案量刑時，其所宣告之刑係罪刑相當之量刑結果，惟刑法
    第51條數罪併罰之制度，卻規定應定執行刑，此項立法使得
    法官原本宣告其與責任相當之刑罰，遭到打折。因此，除有
    期徒刑之併罰之外，此項規定自以刪除為妥，立法應注意及
    之。
１、就死刑及無期徒刑而言
    就死刑及無期徒刑而言，依刑法第51條第1 款至第4 款之規
    定，宣告多數死刑者，執行其一；宣告之最重刑為死刑者，
    不執行他刑；宣告多數無期徒刑者，執行其一；宣告之最重
    刑為無期徒刑者，不執行他刑。此種情形，乃性質上無法併
    為執行之故。然則，性質上無法併為執行部分，執行檢察官
    事實上不予執行即可，原不必在立法上明文免其執行之義務
    ；否則，將置法院之宣告刑於何地？亦即法院之宣告刑又有
    何意義？申言之，法院宣告死刑或無期徒刑者，必因其罪責
    深重，法院宣告多數死刑或無期徒刑者，必因其罪責更為深
    重；若實際無法執行，也是無可奈何；惟在法律上規定只能
    執行其一，等於免除其他部分之罪刑，對被害人而言，真是
    情何以堪？如此，此項立法又有何意義？
２、就有期徒刑而言，
Ａ、就報應之刑罰理論觀之
    依刑法第51條第5 款之規定，「宣告多數有期徒刑者，於各
    刑中之最長期以上，各刑期合併之刑期以下，定其刑期」，
    亦即在定其執行刑時，將減去若干徒刑。此項立法使得法官
    原本宣告其與責任相當之刑罰，遭到打折，如何謂之符合正
    義之制度？觀之同條第九款，從刑之沒收既得併執行之，何
    以主刑之徒刑、拘役或罰金必須打折執行？何況，在重罪之
    定執行刑，其所減去之刑將以年計，如何謂之符合公平正義
    之原則？尤有進者，若二個以上之重罪，均宣告法定最低刑
    ，則定執行結果，將低於法定刑，不合立法最低刑之要求，
    根本不合立法上之罪刑相當原則。
Ｂ、就個別預防之刑罰理論觀之
    依教育刑之「同時教化原則」觀之，有期徒刑之定執行即有
    其必要性。所謂個別預防，即監獄之執行係報應理論之責任
    抵償，被告在執行中，經由自己之悔罪與監獄之教化，得以
    再社會化，而回歸社會。為此而有行刑累進處遇（例如善時
    制）及假釋之規定。茲以被告犯殺人罪及強盜罪為例，若其
    殺人罪經宣告有期徒刑十年，強盜罪經宣告有期徒刑五年；
    在理論上，十年使其殺人行為罪刑相當，五年使其強盜行為
    罪相當。惟在實際上，既要同時執行，當被告在悔罪時，係
    同時就殺人罪及強盜罪而為之，而監獄在教化時，亦同時就
    殺人罪及強盜罪而為之，亦即被告之同時悛悔加之監獄之同
    時教化，共同促成被告之再社會化。因此，就有期徒刑而言
    ，定其執行刑即有刑罰理論之根據。惟司法實務基於罪刑相
    當之觀點，習慣上僅減少一點刑期，未曾減得太多。
３、就拘役而言，
    所謂拘役，顧名思義，是指抓來勞役，屬於強制工作，具有
    保安處分之性質，是故監獄行刑法第2 條第2 項規定「處拘
    役者應與處徒刑者分別監禁」。在刑罰種類中，拘役一項並
    無教化功能，乃不具實益之刑罰種類，立法上以廢除為宜，
    以資符合自由刑單一化之要求；6 月以下之短期自由刑，既
    難有教化作用，又易使受刑人感染惡習，除非被告有受其執
    行之特殊必要，否則尚無宣告之必要；如其宣告，應以緩刑
    或易科罰金而調和之，何況是拘役！因此，若要留存拘役，
    亦以改為保安處分為宜。然則，我國立法上不但保留拘役，
    而且比照有期徒刑之規定，應定執行刑，實無必要。觀之94
    年2 月2 日修正公布而於95年7 月1 日施行之刑法，其51條
    第10款增但書「應執行者為三年以上有期徒刑與拘役者，不
    執行拘役」，可見立法者業已明白有期徒刑與拘役之不同，
    已經執行一定期間之有期徒刑者，即無執行拘役之必要。
４、就罰金而言
    罰金雖為列為主刑之一，惟其本質類似行政罰鍰，又不發生
    監獄教化之問題，併為執行即可，原無定其執行刑之必要。
    然則，我國立法卻比照有期徒刑之規定，應定其執行刑，實
    無必要。
肆、違憲審查
一、憲法原則
１、人性尊嚴原則
    其次，德國基本法第一條第一項規定：「人性尊嚴不可侵犯
    。尊重及保護人性尊嚴，乃所有國家權力機構之義務。」依
    據國民主權原理，國民是國家主人，其人性尊嚴不可侵犯。
    尊重及保護其人性尊嚴，實係行政、立法、司法機關之義務
    。就刑事立法而言，若無法益侵害或法益危險之行為而予以
    犯罪化，或較輕責任之行為而賦予重刑罰之處罰，即是違背
    人性尊嚴原則，而為違憲之立法。
２、比例原則
    按一般認為比例原則之內涵，係適當性原則、必要性原則及
    比例性原則三項。事實上，比例原則可分為二層次，其一須
    「適當」，其次須「相當」。就刑法而言，所謂適當，是指
    其犯罪化而處以刑罰為適當。所謂相當即不過量，所謂不過
    量乃指侵害最小，是指犯罪化後所賦予之刑罰種類為相當，
    為不過量，為侵害最小。因此，若要簡而言之，比例原則之
    必要性原則及比例性原則，可以合而為一，姑且名之曰相當
    性原則。若其犯罪化而犯以刑罰之立法並不適當，即是不合
    適當性原則，進而違背比例原則。若其犯罪化之立法適當，
    而其刑罰種類之賦予並不相當，即是不合相當性原則，進而
    無論其為過重或過輕，皆是違背比例原則之立法。
３、法益原則
    據比例原則中之適當性原則之要求，國家刑罰權之行使，應
    限於必要之干預；能以其他手段而達成目的時，則應放棄刑
    罰。此謂之刑罰之「最後手段性」，亦即刑罰謙抑原則之表
    現。欲知其犯罪化之立法是否合乎適當性原則適當，必須求
    諸於法益原則。因此，比例原則中之「適當性原則」，可以
    導出刑事立法上之「法益原則」。申言之，刑事立法上之「
    法益原則」要求任何行為要加以犯罪化，必因其法益受到侵
    害或危險。蓋刑事立法之核心，在於其所保護之法益。刑法
    之任務，在於法益之保護。無法益保護，無刑法可言；亦即
    無法益受到侵害或危險，則無施以刑罰之必要。行為如未造
    成「法益侵害」或「法益危險」，則無將之犯罪化之必要。
    在法益侵害，為「實害犯」；在法益危險，為「危險犯」。
    再者，法益本身依其價值評價之強度，而呈現法益位階。生
    命、身體、自由、名譽、財產五者，按其順序，而高低位階
    化。生命法益最高，其次身體法益，其次自由法益，其次名
    譽法益，而財產法益最低。此五種傳統法益，稱之為「個人
    法益」。在個人法益以外之法益，即「超個人法益」或「一
    般法益」、「團體法益」、「整體法益」，亦必須其與個人
    法益具有關連性者，始得為刑法所保護之一般法益。所謂危
    險犯，亦即行為人之行為造成法益危險，尚未至法益侵害，
    亦立法予以犯罪化。以最高位階之生命法益言之，刑法之有
    預備殺人罪、預備放火罪、預備強盜罪、預備擄人勒贖罪，
    均因其行為已造成生命法益之危險；否則，各該罪即無設預
    備犯之必要。如係單純身體、自由、名譽、財產之法益危險
    行為，則未曾設預備犯而加以犯罪化。
４、罪刑相當原則
    在犯罪化之立法之後，其刑罰種類之賦予是否合乎行為之罪
    責，亦即是否罪刑相當，乃刑罰相當性之問題。申言之，欲
    知其犯罪化之立法是否合乎適當性原則適當，必須求於罪刑
    相當原則。因此，比例原則中之「適當性原則」，可以導出
    刑事立法上之「罪刑相當原則」。如前所述，就刑法而言，
    所謂相當即不過量，所謂不過量乃指侵害最小，是指犯罪化
    後所賦予之刑罰種類為相當，為不過量，為侵害最小。因此
    ，法定刑之刑罰種類及自由刑之刑度輕重，必須與其行為責
    任之輕重相當，亦即在具有相當性時，始得為該種刑罰之賦
    予或該級刑度之訂定。如此，其刑罰之賦予始為合乎「罪責
    原則」，使其罪責與刑罰得以相適應而具有相當性，亦即立
    法上之「罪刑相當原則」。若其犯罪化之立法適當，而其刑
    罰種類之賦予並不相當，即是違背「罪刑相當原則」，自然
    不合相當性原則，進而無論其為過重或過輕，皆是違背比例
    原則之立法。
二、竊盜罪
１、罪之審查
    查刑法第320 條第1 項竊盜罪及第321 條第1 項之加重竊盜
    罪，其犯罪行為所侵害者，係侵害財產法益，屬於財產之實
    害犯，其犯罪化之立法固有必要；惟財產犯罪而無暴力行為
    時，是否必須列為公訴罪（非告訴乃論之罪固包括自訴罪，
    惟自訴者少），非無商榷之餘地。因此，修正為告訴乃論之
    罪，似可考慮。至於刑法第32 1條第1 項之加重竊盜罪，除
    其第5 及第6 款乃純道德加重條款外，其第1 款至第4 款，
    依法益觀點言之，似因被害人之生命法益陷於危險使然。申
    言之，第1 款之夜間侵入住宅竊盜、第2 款之毀越安全設備
    竊盜、第3 款之攜帶凶器竊盜、第4 款之結夥三人以上竊盜
    ，在對被害人之財產法益產生實害之外，並對其生命、身體
    及自法益產生危險，而為財產法益之實害犯、生命、身體及
    自由法益之危險犯。既與生命法益有關，其犯罪化並加重其
    刑之立法尚有法理可言。惟其第5 款之乘災害之際竊盜、第
    6 款之在車站或埠頭竊盜，則純因道德非難性之考量，並非
    基於法益之考量，事實上，其量刑委諸司法即可，特設條文
    而加重其刑之立法並無必要，併此說明之。
２、刑之審查
    其次，竊盜罪之刑度為五年以下有期徒刑、拘役或罰金，加
    重竊盜罪之刑度為六月以上五年以下有期徒刑。由於時空背
    景不同，民國24年施行之現行刑法，其33條將有期徒刑之上
    限定為15年，係以當時「人生平均年齡不過四十一、二齡」
    為其立法理由；刑法各罪名之有期徒刑上下限，刑法各該侵
    害生命、身體、自由、名譽或財產罪之刑度安排，亦均以此
    為其立法理由。然則，60餘年後之今日已然不同，平均人壽
    將近80歲，已近立法當時1 倍；而目前更由當時之農業社會
    進展至電腦科技時代，惟刑法並未配合修正刑度，歷年來只
    知制訂並修正罰金罰鍰提高標準條例，不知制訂「有期徒刑
    提高標準條例」，造成司法實務普遍性重罪輕判之必然結果
    。例如在竊盜之罪，無論被告觸犯幾件，其連續犯加重結果
    ，刑度止於7 年半，豈是合理？如此，造成法官無從為罪刑
    相當之量刑。因此，本院認為可以考慮制訂「有期徒刑提高
    標準條例」，加倍提高刑法分則各罪有期徒刑之上下限，若
    財產犯罪得提高刑度一倍，與日本刑法相同，為十年以下有
    期徒刑，法官才有妥適之量刑空間。
伍、刑罰裁量
一、罪刑相當原則
１、自刑罰理論觀之
    就刑罰之報應理論言之，刑罰係以其具有痛苦性之本質，來
    均衡具有不法本質之犯罪，藉以衡平行為人之罪責，使行為
    人得因責任抵償而贖罪，而社會正義得以實現義，是故強調
    「刑罰之輕重應與罪責之輕重成比例」，是為司法上之罪刑
    相當原則。其報應之內容即為自由之剝奪，亦即有期徒刑之
    相加，而監獄即為執行報應之場所。再就特別預防理論言之
    ，受刑人之犯罪係社會化過程之障礙，應使其在監執行，以
    接受再教育而求其再社會化。復就一般預防理論觀之，以對
    受刑人之施以刑罰，作為威嚇他人之手段，不過刑罰之附帶
    作用，並非其主要目的。關於刑罰之目的，通常採取綜合理
    論，各國皆然；既有報應罪責，又有預防再犯，並有嚇阻他
    人犯罪之功能；惟報應理論所強調之「刑罰之輕重應與罪責
    之輕重成比例」，仍為刑罰裁量之基本原則；在死刑及真正
    無期徒刑，惟有在侵害生命法益之犯罪，單純依報應理論，
    其罪責已夠深重，不期待其再社會化時，始得於審判上宣告
    之；在死刑，更必須於「求其生而不得」時，始得為之；被
    告縱然侵害他人之生命法益，如求其生而可得時，亦不得宣
    告死刑，蓋死刑既稱之為極刑，如非極度之罪責，自不必處
    以極度之死刑。目前，我國係採取無期徒刑得適用假釋之制
    度，執行十五年後，即有假釋之機會，本質上類似長期徒刑
    ，並非真正無期徒刑。若被告接受自由刑之執行，以進行責
    任抵償，而在執行時能因己身之悛悔加之監獄之教化，仍有
    再社會化之可能，並無永久隔離於社會之必要，即不適合量
    處無期徒刑。
２、自憲法原則觀之
    依據前述人性尊嚴原則，「人性尊嚴不可侵犯。尊重及保護
    人性尊嚴，乃所有國家權力機構之義務。」在被告之行為責
    任確定後，其刑罰種類之賦予或自由刑之量定，均應相當而
    不可過量，否則即是違背比例原則中之相當性原則，自然不
    合司法上之「罪刑相當原則」。因此，刑事司法上之「罪刑
    相當原則」要求法官在量刑時，應依法益之位階，重所當重
    ，輕所當輕，必使罪得其刑而刑當其罪；不得重罪而輕判，
    或輕罪而重判；期使責任與刑罰得以相適應，而具有相當性
    。地藏十輪經（第三卷）云：「若犯重罪，應重治罰；若犯
    中罪，應中治罰；若犯輕罪，應輕治罰；令其慚愧，懺悔所
    犯。」其此之謂也！
二、刑罰裁量
１、主刑裁量
    為此，本院：１、審酌被告之品行、生活狀況、智識程度、
    犯罪之動機、目的、犯罪所生之危害、犯後之態度等一切情
    狀之後，２、再斟酌拘役並無教化功能，乃不具實益之刑罰
    種類，立法上以廢除為宜，以資符合自由刑單一化之要求；
    六月以下之短期自由刑，既難有教化作用，又易使受刑人感
    染惡習，除非被告有受其執行之特殊必要，否則尚無宣告之
    必要；如其宣告，應以緩刑或易科罰金而調和之等情。３、
    再考慮該被告並未與告訴人達成和解，賠償損失；惟被告是
    否應施予刑罰並使之入監獄執行，應依刑罰理論及刑事政策
    而加以考量，斟酌重點在於被告有無執行剝奪其自由，並施
    以監獄之教化，以使其再社會化之必要性，並非以其是否已
    經和解而為主要之判斷標準。４、復特別考量被告所竊取者
    並非高價之物，其竊取機車之行為並未得逞；惟被告之素行
    不良，卷附台灣高等法院被告全國前案紀錄表記之甚明，可
    見其法治觀念及自制能力均屬薄弱；何況，其在犯罪後始終
    否認犯罪，其犯罪後之態度不良等情，本院因而認為在分別
    依累犯加重其刑之後，再就第二件依未遂而減輕刑，再分別
    量處前開之自由刑，足以使其罪刑相當，爰分別宣告之，並
    均諭知易科罰金之折算標準及定應執行刑，以示儆懲，並期
    被告之能知自新。至於各該宣告刑均諭知易科罰金之折算標
    準，係考慮若該部分先行確定，檢察官得逕行據以執行，毋
    須再行聲請法院諭知折算標準，併予指明。
陸、據上論斷
    應依刑事訴訟法第284 條之1 、第299 條第1 項前段、刑法
    第320 條第1 項、第47條第1 項、第25條第2 項、第41條第
    1 項前段、第51條第5 款、刑法施行法第1 條之1 ，判決如
    主文。
本案經檢察官乙○○到庭執行職務。
中    華    民    國    98    年    10    月    2     日
                  刑事第二庭法  官  陳  志  祥
以上正本證明與原本無異。
如不服本判決，應於收受送達後10日內，向本院提出上訴狀；其
未敘述上訴理由者，並應於提起上訴後10日內，向本院補提理由
書狀，均須按他造當事人之人數附繕本，切勿逕送上級法院。
中    華    民    國    98    年    10    月    2     日
                            書記官  王  月  娥
附錄：
刑法第320條第1項：
意圖為自己或第三人不法之所有，而竊取他人之動產者，為竊盜
罪，處五年以下有期徒刑、拘役或五百元以下罰金。


司法院資訊處製作；財團法人民間司法改革基金會備份。
